臺灣高等法院民事判決　　　　　　　　　 94年度上字第116號
上　訴　人　甲○○
被 上訴 人　丙○○
訴訟代理人　乙○○
上列當事人間債務人異議之訴等事件，上訴人對於中華民國93年
11月29日臺灣板橋地方法院93年度訴字第1703號第一審判決提起
上訴，本院於94年7月13日言詞辯論終結，判決如下：
    主  文
上訴駁回。
第二審訴訟費用由上訴人負擔。
    事實及理由
一、本件上訴人主張：其與訴外人即被上訴人之子乙○○間之離
    婚訴訟，雖經判決確定，然上訴人已對之提起再審，上訴人
    與乙○○之婚姻既仍存續，夫妻共有財產，上訴人自有權繼
    續居住於門牌號碼為台北縣土城市○○路362巷7號之房屋內
    （下稱系爭房屋），而其中系爭房屋第三層樓面積58.5平方
    公尺之增建部分為本件之執行標的物；又被上訴人已將系爭
    房屋全部（包括一至四樓）過戶予乙○○，系爭房屋已非被
    上訴人所有，被上訴人自無權聲請強制執行，爰依侵權行為
    及強制執行法第14條規定，請求被上訴人應將游家即系爭房
    屋大門新鑰匙複製一份歸還上訴人回去游家居住，及臺灣板
    橋地方法院93年度執更字第9 號強制執行事件程序應予撤銷
    等語。
二、被上訴人則以：上訴人與乙○○間早已經判決離婚確定，並
    於91年10月28日完成離婚登記，非上訴人所主張婚姻關係仍
    存續中，上訴人所提相關訴訟，亦已經駁回確定。系爭房屋
    迄今仍登記於被上訴人名下，並未移轉登記予乙○○。上訴
    人仍執意提起上訴，顯係意圖拖延執行程序，致本件強制執
    行事件，自被上訴人聲請迄今仍未達執行效果等語，資為抗
    辯。
三、本件經原法院判決駁回上訴人之訴，上訴人不服其敗訴部分
    ，聲明為：(一)原判決廢棄。(二)廢棄部分，被上訴人應將游家
    即系爭房屋大門新鑰匙複製一份歸還上訴人回去游家居住。
    (三)臺灣板橋地方法院93年度執更字第9 號強制執行事件程序
    應予撤銷。被上訴人則聲明：上訴駁回。
四、經查：被上訴人前曾訴請上訴人應將系爭房屋第三層樓面積
    58.5平方公尺之增建部分遷讓交還與被上訴人，已經原法院
    92年度訴字第499號、本院93年度上易字第298號判決被上訴
    人勝訴確定，並經被上訴人聲請強制執行，由原法院以93年
    度執更字第9 號受理強制執行等情，業據本院依職權調閱原
    法院93年度執更字第9號及92年度訴字第499號全卷（含本院
    93年度上易字第298號），查核屬實；又上訴人與乙○○間
    離婚事件，業經法院判決准其等離婚確定，並辦妥離婚登記
    ，而系爭房屋至93年11月1 日止，其所有權人仍登記為被上
    訴人乙節，亦有原法院87年度婚字第635 號、本院89年家上
    字第173 號、最高法院91年度台上字第2043號判決書、戶籍
    謄本（原審卷第190至197頁及第183至184頁）、93年房屋稅
    繳款通知書、地價稅繳款通知書、土地所有權狀、建築改良
    物所有權狀及臺北縣政府建設局陸玖建字第貳陸零壹號建造
    執照（見原審卷第186至189頁）可憑，堪信此部份之事實為
    真正。
五、本件之爭點為：（一）被上訴人是否應將游家即系爭房屋大
    門新鑰匙複製一份與上訴人，允許其回去游家居住？（二）
    臺灣板橋地方法院93年度執更字第9 號強制執行事件程序是
    否應予撤銷？茲分述之如下：
（一）被上訴人是否應將游家即系爭房屋大門新鑰匙複製一份與
      上訴人，允許其回去游家居住？
  １、上訴人主張：臺灣板橋地方法院92年度訴字第499 號判決
      主文中稱：「被告應自坐落於臺北縣土城市○○○段外冷
      水坑小段323 之13地號土地之同段同小段2653建號建物其
      上之『第3 層樓增建部分』（即門牌號碼臺北縣土城市○
      ○路362 巷7 號上之第3 層樓增建部分，面積58.5平方公
      尺）遷出，將上開『第3 層樓增建部分』之建物返還原告
      。」，然系爭房屋並未分別各樓層之門牌號碼，且上訴人
      之戶籍地址亦設於該處，被上訴人不得據以要求上訴人遷
      離。被上訴人於上訴人婚前即承諾系爭房屋要永遠給上訴
      人住，時間、日期均未到，且乙○○為系爭房屋所有權人
      之繼承人，上訴人自有權居住等語。被上訴人辯以：上訴
      人與乙○○間早已經判決離婚確定，並於91年10月28日完
      成離婚登記，非上訴人所指婚姻關係仍存續中，上訴人所
      提相關訴訟，亦經駁回。系爭房屋迄今仍登記於被上訴人
      名下，非移轉登記予乙○○。上訴人意圖拖延執行程序，
      致使本件強制執行事件自聲請至今，仍未達執行效果等語
      。
  ２、按因故意或過失，不法侵害他人之權利者，負損害賠償責
      任。故意以背於善良風俗之方法，加損害於他人者亦同，
      民法第184條第1項定有明文。又除別有規定外，確定之終
      局判決就經裁判之訴訟標的，有既判力。民事訴訟法第
      400條第1項亦詳有明文。次按當事人主張有利於己之事實
      者，就其事實有舉證之責任，同法第277條第1項前段定有
      明文，主張法律關係存在之當事人，應就該法律關係發生
      所須具備之特別要件，負舉證之責任，至於他造主張有利
      於己之事實（變更或消滅之特別要件），則應由他造舉證
      證明，最高法院48年台上字第887號亦著有判例。
  ３、經查：被上訴人前曾訴請上訴人應將系爭房屋第三層樓面
      積58.5平方公尺之增建部分遷讓交還與被上訴人，已經原
      法院92年度訴字第499號、本院93年度上易字第298號判決
      被上訴人勝訴確定，已如前述，依上述民事訴訟法第400
      條第1 項之說明，自應受該確定判決之拘束，是被上訴人
      自無再複製鑰匙予上訴人供其繼續使用系爭房屋之義務，
      則被上訴人之換鎖行為無論其動機如何，均屬其得行使之
      權利，顯與民法第184條第1項規範之侵權行為要件不符，
      此外，上訴人復無法就其主張被上訴人故意以換鎖之方式
      侵害其權利之有利事實，加以舉證以實其說，核諸上開舉
      證責任分配之原則，上訴人此部分之主張自無可採，應予
      駁回。
（二）臺灣板橋地方法院93年度執更字第9 號強制執行事件程序
      是否應予撤銷？
  １、上訴人主張其與乙○○之離婚訴訟，雖經判決確定，但上
      訴人已就前開確定判決提起再審，其等間之婚姻係既仍存
      續，系爭房屋被上訴人已過戶與乙○○，被上訴人已無權
      聲請本件強制執行等語。被上訴人則辯以：上訴人與乙○
      ○間早已經判決離婚確定，並於91年10月28日申請離婚登
      記完竣，而上訴人所提之再審訴訟，亦已經駁回。又系爭
      房屋迄今仍登記於被上訴人名下等語。
  ２、按執行名義成立後，如有消滅或妨礙債權人請求之事由發
      生，債務人得於強制執行程序終結前，向執行法院對債權
      人提起異議之訴。如以裁判為執行名義時，其為異議原因
      之事實發生在前訴訟言詞辯論終結後者，亦得主張之。執
      行名義無確定判決同一之效力者，於執行名義成立前，如
      有債權不成立或消滅或妨礙債權人請求之事由發生，債務
      人亦得於強制執行程序終結前提起異議之訴。依前二項規
      定起訴，如有多數得主張之異議原因事實，應一併主張之
      。其未一併主張者，不得再行提起異議之訴，強制執行法
      第14條定有明文。
  ３、經查：
    (1)經核原法院93年度執更字第9 號執行卷，被上訴人（即執
      行債權人）據以提出本件強制執行之執行名義為本院93年
      度上易字第298 號確定判決，揆諸前開法條規定，上訴人
      提起本件債務人異議之訴，請求撤銷上開之強制執行程序
      ，僅得以「發生於前訴訟言詞辯論終結後之原因事實」（
      詳後述），為異議理由，逾此部分之主張（即上訴人主張
      其與乙○○結婚前，被上訴人即同意系爭房屋要讓上訴人
      永遠居住等前訴訟中已提出之原因事實等），則非本件異
      議之訴所得審究之範圍，又本件執行事件，與另一執行事
      件（即原法院92年度執字第3474號強制執行事件）之執行
      標的物雖相同，然被上訴人於原法院92年度執字第3474號
      強制執行事件，所提出之執行名義為本院92年度上易字第
      975 號確定裁定（嗣經上訴人聲請再審，由本院以93年度
      再易字第14號裁定廢棄，回復上訴審理程序，而失確定力
      ），二者並不相同，是原法院92年度執字第3474號強制執
      行事件中債權人所執執行名義究為未確定之終局裁判（本
      院92年度上易字第975 號裁定），或假執行之裁判（即原
      法院92年度訴字第499 號第一審判決主文第三項），該件
      強制執行之聲請遭駁回之裁判是否允當，均與本件原法院
      93年度執更字第9 號強制執行無涉，均合先敘明。
    (2)上訴人與乙○○間離婚事件，業經法院判決准彼等離婚確
      定，乙○○亦持該確定判決向戶政機關申請並辦妥離婚登
      記乙節，已如前述，則於前開判決確定後，兩造間應認已
      無親屬或家屬關係。縱上訴人就前開已確定之判決提起再
      審之訴，惟於原確定判決經廢棄前，仍有其拘束力。是以
      上訴人主張其已就離婚事件聲請再審，於再審事件確定前
      ，上訴人與乙○○間婚姻關係當然存在，其仍得繼續居住
      於系爭房屋，顯係誤會，再觀諸93年度房屋稅繳款通知書
      、93年度地價稅繳款通知書所登載之納稅義務人均為被上
      訴人（原審卷第186 頁），而上開執行卷內所附最新土地
      及建物登記謄本，亦可知至93年11月1 日止，系爭房屋仍
      登記為被上訴人所有，是上訴人主張系爭房屋已非被上訴
      人所有，亦無可採。況被上訴人為上開執行名義所載當事
      人，本為既判力主觀範圍所及之人，系爭房屋所有權於判
      決確定後縱有移轉，亦僅涉既判力主觀範圍是否及於繼受
      人，並不生強制執行法第14條所謂之消滅或妨礙債權人請
      求之事由。
    (3)從而，上訴人依強制執行法第14條規定，請求撤銷原法院
      93年度執更字第9 號強制執行程序，亦無理由，應予駁回
      。
六、綜上所述，上訴人基於侵權行為及強制執行法第14條規定請
    求被上訴人應將游家即系爭房屋大門新鑰匙複製一份歸還上
    訴人回去游家居住，及臺灣板橋地方法院93年度執更字第9
    號強制執行事件程序應予撤銷，均無理由，不應准許。原審
    為上訴人敗訴之判決，並無不合。上訴意旨指摘原判決不當
    ，求予廢棄改判，為無理由，應予駁回。
七、本件事證已臻明確，兩造其餘之攻擊、防禦方法，核與判決
    結果不生影響，爰毋庸一一論述，併此敘明。
八、據上論結，本件上訴為無理由，依民事訴訟法第449 條第1
    項、第78條，判決如主文。
中　　華　　民　　國　　94　　年　　7 　　月　　27　　日
                  民事第八庭審判長法  官  李瓊蔭
                                  法  官  魏麗娟
                                  法  官  陳邦豪
正本係照原本作成。
如不服本判決，應於收受送達後20日內向本院提出上訴書狀，其
未表明上訴理由者，應於提出上訴後20日內向本院補提理由書狀
（均須按他造當事人之人數附繕本）上訴時應提出委任律師或具
有律師資格之人之委任狀；委任有律師資格者，另應附具律師資
格證書及釋明委任人與受任人有民事訴訟法第466條之1第一項但
書或第二項（詳附註）所定關係之釋明文書影本。
中　　華　　民　　國　　94　　年　　7 　　月　　27　　日
  　　　　　　　　　　　　　　　　書記官  張淑芬
附註：
民事訴訟法第四百六十六條之一（第一項、第二項）：
對於第二審判決上訴，上訴人應委任律師為訴訟代理人。但上訴
人或其他法定代理人具有律師資格者，不在此限。
上訴人之配偶、三親等內之血親、二親等內之姻親，或上訴人為
法人、中央或地方機關時，其所屬專任人員具有律師資格並經法
院認為適當者，亦得為第三審訴訟代理人。
